【裁判字號】    88,易,3182
【裁判日期】    891130
【裁判案由】    詐欺等
【裁判全文】
臺灣臺南地方法院刑事判決                        八十八年度易字第三一八二號
    公  訴  人  臺灣臺南地方法院檢察署檢察官
    被      告  乙○○
右列被告因詐欺案件，經檢察官提起公訴（八十八年度營偵字第六四四號），本院判
決如左：
    主  文
乙○○無罪。
    理  由
一、公訴意旨略以：被告乙○○獲悉告訴人甲○○擔任會首，召集民間互助會，該會
    自民國八十四年十二月二十日起標，至八十七年六月二十日止，共計三十八會，
    每會新臺幣（下同）一萬元，底標一千元，每月二十日開標，每逢四月五日、八
    月五日、十二月五日加會。乙○○明知自己無資力，竟意圖為自己不法之所有，
    基於概括犯意，以自己之名義參加二會，又以其妻丙○○之名義參加一會，乙○○另外邀其妻丙○○之伯父（起訴書誤載為丙○○之兄）丁○○參加一會，乙○○於第一會時，帶丁○○標得；第三會時以自己之名義標走；第五會則以丙○○
    之名義標得。乙○○仍想再以自己之名義標會，為甲○○阻止，乙○○繳交會錢
    至第九會，自第十會起即未再繳納，甲○○屢催無著，乙○○卻避不見面，甲○○始知受騙，總計乙○○共詐得七十六萬元。乙○○另意圖為自己不法之所有，
    將丁○○標得之會錢，從中侵吞八萬元未轉交給丁○○，嗣經甲○○向丁○○收
    會錢時，始知此情，因認被告涉有刑法第三百三十九條第一項之詐欺取財罪嫌，
    及第三百三十五條第一項之侵占罪嫌。
二、按犯罪事實應依證據認定之，無證據不得推定其犯罪事實；又不能證明被告犯罪
    者，即應諭知無罪之判決，刑事訴訟法第一百五十四條、第三百零一條第一項分
    別定有明文。本件公訴人認被告涉有詐欺、侵占罪嫌，係以告訴人之指訴，並有
    會單影本附卷，且被告於互助會運作之初即連續標走會款，自八、九會起即開始
    拖欠，並於第十會起即完全不繳納，足證被告資力甚差，其詐欺、侵占犯意顯然
    等作為所憑之論據。訊據被告被告固坦承參與告訴人所招募之互助會，並於八十
    五年三月、四月間連續標得會款，其後自八十五年九月起開始有遲延給付會款，
    迄至同年十月起無法給付會款；以及於其伯父丁○○得標後，代告訴人交付會款
    予丁○○時，借用八萬元等情，惟否認有何詐欺或侵占犯行，辯稱：伊係因發生
    車禍，所以無法繼續繳會款，且於八十七年間，曾返還告訴人十萬元會款；另伊
    係向丁○○借款八萬元，並承諾以代丁○○給付死會會款之方式清償等語。
三、經查：(1)本件告訴人所招募之互助會，得標者必須依所餘死會會期開立本票作為
    擔保等情，有會單影本、被告所開立之本票影本二十八紙附卷可稽，審之前開互
    助會共三十八期，並可確認被告係於得標後，仍續繳會款至第十會即八十五年八
    月；按民事上之債務不履行，縱係出於可歸責於債務人之事由，苟無足以證明債
    務人自始蓄意以此行詐之積極證據，亦不得以事後不履行債務之事實，推定其具
    有刑事犯罪之故意，被告於得標後，既依與告訴人間之約定開立本票，並續繳會
    款至八十五年八月，並自八十七年間，又陸續清償會款十萬元等情，此據告訴人
    於本院審理時所自承（本院八十八年十二月三十一日訊問筆錄），足認被告並非
    出於得標後即不願清償之不法所有意圖，而標得該互助會，自不能以被告事後未
    如期給付會款之事實，遽認被告競標之際，有不法所有之詐欺意圖。(2)證人丁○○得標後，告訴人委託被告將會款交付予證人丁○○時，被告自其中借貸八萬元
    會款，並允諾以代其給付會款之方式清償，已得其同意等情，為證人丁○○於本
    院審理時證述明確（本院八十九年十一月十七日訊問筆錄），則就該八萬元之死
    會會款債務部份，應認被告與證人丁○○間已達成債務承擔之合意，雖該債務承
    擔是否已經債權人即告訴人之同意而生效力，仍有審酌之餘地，然證人丁○○既
    已同意借貸該八萬元，縱被告事後未依約代為給付會款，應亦僅屬被告、證人丁○○即告訴人間關於會款債務之清償問題，不能據此認為被告有侵占證人丁○○
    財物之行為。
四、綜上所述，被告所涉嫌前開參與告訴人所招募之互助會，雖於得標後未依約如期
    給付會款，然被告既非本於為自己不法所有之詐欺意圖標得會款，告訴人且有被
    告所開立之本票作為擔保，法律上尚非全無實現債權之途徑；至被告向證人丁○○借貸八萬元後，未依約代為給付會款，亦屬被告是否履行其與證人丁○○間、
    及其與告訴人間之債務問題，均屬民事糾葛，而應循民事途徑解決。此外，本院
    復查無其他證據，足認被告有何詐欺或侵占犯行，不能證明被告犯罪，依法自應
    為被告無罪之諭知。
據上論斷，應依刑事訴訟法第三百零一條第一項，判決如主文。
本件經檢察官許鈺茹到庭執行職務。
中    華    民    國      八十九    年      十一      月      三十      日
                              臺灣臺南地方法院刑事第四庭
                                  法  官  吳  坤  芳
右正本證明與原本無異。
如不服本判決，應於判決送達後十日內向本院提出上訴狀( 應附繕本 )。
                                  書記官  馬  愛  君
中    華    民    國      八十九    年      十一      月      三十      日


司法院資訊處製作；財團法人民間司法改革基金會備份。
